【裁判字號】    98,上易,1245
【裁判日期】    981125
【裁判案由】    建築法
【裁判全文】
臺灣高等法院刑事判決                98年度上易字第1245號
    上  訴  人
    即  被  告  甲○○
    選任辯護人  簡榮宗  律師
                朱峻賢  律師
                黃美綾  律師
上列上訴人因違反建築法案件，不服台灣台北地方法院97年度易
字第1201號，中華民國98年3月27日第一審判決（起訴案號：台
灣台北地方法院檢察署97年度偵字第4981號）提起上訴，判決如
下：
    主      文
上訴駁回。
    犯罪事實
壹、甲○○所有在台北市○○○路266-1 號（原門牌為中華路2
    段81巷89弄6 號1 樓）旁，高度約3 公尺、面積約30平方公
    尺，以鋼骨、鐵架及鐵皮建造的違章建築，鐵架鐵皮圍籬長
    度約19.5公尺（下稱原違建），經台北市政府工務局建築管
    理處（下稱建管處，現為台北市政府都市發展局）於民國94
    年11月14日查報、95年1 月23日依建築法規定強制拆除完畢
    。
貳、甲○○竟於97年1 月間又在原處違反規定，重行搭建一層高
    度約3 公尺、面積約60平方公尺，以金屬、磚、水泥建造的
    違章建築，再經台北市政府都市發展局（下稱都發局）查報
    為拆後重建物。
    理      由
壹、被告及辯護人對於卷證的證據能力均表示無意見（本院98年
    10月23日準備程序筆錄4）。
貳、認定犯罪事實所憑證據和理由
一、證人即時任建管處違建查報隊查報員賴建成的證述（原審98
    年2 月26日審理筆錄）。
    證明：被告所有原違建於94年11月14日經查報為新違建，於
    95年1 月23日強制拆除，以及97年1 月間，原址經賴建成查
    報為拆後重建新違建，面積約60平方公尺，高度約3 公尺，
    金屬、磚、水泥建築的事實。
二、台北市建築管理處違建查報案件明細表、台北市政府工務局
    94年11月14日函稿、照片10張、台北市政府工務局建築管理
    處違建處理科拆除違章建築結案報告單（偵3 、6-13）。
    證明證人賴建成證述的犯罪事實壹。
三、台北市建管處違建查報案件明細表、台北市政府都市發展局
    97年1 月21日函稿、照片5 張（偵4 、14-17 ）。
    證明證人賴建成證述的犯罪事實貳。
參、被告甲○○矢口否認犯行，辯稱：原違建是83年之前即已存
    在的既存建築，依法不得拆除。被告97年1 月間所為僅是「
    修繕」原有建築，並非重建。原違建既為被告自行拆除，被
    告再行修繕即與建築法的構成要件不符等語。
肆、對於被告辯解的認定：
一、關於新舊既存違建如何認定，證人即台北市政府工務局建築
    管理處違建處理科查報員傅瑞金證述：「以83年12月31日作
    為分界點，在此之前屬於既存違建，之後是新違建，以空照
    圖作為認定基準。」、「若建物進行修繕，應就兩方面講，
    若他是很明顯材質老舊，我們即會請違建戶提供83年以前的
    空照圖作為佐證；若是84年1 月1 日之後新違建，我們就依
    規定開單查報。第二方面施工中的違建，我們會調閱資料看
    有無合法的修繕申請，若沒有的話，我們以施工中現查現拆
    的方式處理；若有合法申請修繕公文，我們就拍照比對。」
    、「如果修繕申請沒有經過核可，雖然是83年以前既存的違
    建，我們還是以新違建認定，因為他已經把既存違建拆除了
    。」等語（原審二62反-63 反）。
    因此，即使是經認定為83年12月31以前的既存違建，其修繕
    仍須經台北市政府都市發展局發文核可同意，否則也將認定
    為新違建。
二、被告於95年1 月23日原違建遭拆除後，事後才於95年6 月27
    日向台北市政府工務局提出修繕登記表，有被告於偵查中提
    出的台北市政府工務局95年6 月29日北市工建字第0956860
    2800號函可憑（偵28）。而該函文並非都發局核可修繕的報
    備文，已經證人傅瑞金明確結證（原審二62反）。
    被告於本院另提出曾於95年1 月19日申請既存建物修繕登記
    表，經查：「因原既存違建已全部拆除再以新材料搭建違反
    『台北市違章建築處理要點』之規定，已於94年11月14日北
    市工建字第09450397000 號函查報在案，故於95年2 月8日
    函復違建所有人該申請修繕不符規定，仍應依規定配合改善
    拆除。」已經台北市政府工務局98年6 月15日北市工建字第
    09868396600 號明確函覆（本院44）。
    應認被告辯稱95年1 月19日曾提出建物修繕申請一情，並未
    經台北市都發局核可同意。
三、依被告提出的重建前後原違建照片，以及工務局於94年11月
    10日拍攝的查報照片顯示（偵8-9 ），原違建物於重建前，
    外觀殘破不堪、牆垣剝落、屋瓦凋零，外牆、屋頂已經拆除
    ，僅剩鋼骨、鐵架，而以單純鐵皮作為外牆區隔；而重建後
    的建物，植花種樹、水泥磚造、美輪美奐。兩相比對，不論
    外觀、結構或材質，均差異極大。
    依台北市違章建築處理要點第3 點第5 款規定，所謂「修繕
    」意指：「建築物之基礎、樑柱、承重牆壁、樓地板、屋架
    或屋頂，依原規模、原材料且其中任何一種未有過半之修理
    或材料置換行為。」被告所為顯然與單純「修繕」迥不相當
    ，「重建」的事實，應予認定。
    被告既將原違建拆除重建，且未經都發局核可同意，本案建
    物已非既存違建，可以認定。
四、被告辯稱原違建是被告於95年1 月20日自行拆除，並非由工
    務局拆除，不符合建築法第95條「強制拆除」的要件，自不
    能以強制拆除後違規重建相繩等語。
    經查：
    「依法令或本於法令之行政處分，負有行為或不行為義務，
    經於處分書或另以書面限定相當期間履行，逾期仍不履行者
    ，由執行機關依間接強制或直接強制方法執行之。」、「前
    條所稱之間接強制方法如下：一、代履行。二、怠金。前條
    所稱之直接強制方法如下：一、扣留、收取交付、解除占有
    、處置、使用或限制使用動產、不動產。二、進入、封閉、
    拆除住宅、建築物或其他處所。三、收繳、註銷證照。四、
    斷絕營業所必須之自來水、電力或其他能源。五、其他以實
    力直接實現與履行義務同一內容狀態之方法。」行政執行法
    第27條第1 項、第28條明文規定。
    原違建於94年11月間既經查報為違建物，依法即須強制拆除
    。被告供陳：「本件建物是我自行拆除，當時拆除隊要我自
    己拆，如果不拆，他們要把我全部拆光。」等語（本院98年
    11月4 日審理筆錄6 ）。足證被告的自行拆除，僅是拆除隊
    強制拆除行為（直接強制方法）的替代（間接強制方法），
    性質上仍屬強制拆除。
伍、被告所為，觸犯建築法第95條強制拆除之建築物違反規定重
    建罪，累犯。原判決審酌被告犯後並無悔意等一切情狀，量
    處拘役59日，並諭知易科罰金以新臺幣1 千元折算1 日。不
    論認定犯罪事實、適用法律及量刑都適當。被告上訴否認犯
    罪，並無理由，應予駁回。
陸、適用法律：刑事訴訟法第368條、第364條。
中    華    民    國    98    年    11    月    25    日
                  刑事第六庭  審判長法  官  林堭儀
                                    法  官  吳淑惠
                                    法  官  郭豫珍
以上正本證明與原本無異。
不得上訴。
                                    書記官  胡勤義
中    華    民    國    98    年    11    月    26    日


司法院資訊處製作；財團法人民間司法改革基金會備份。
